臺灣臺南地方法院刑事判決
110年度金訴字第573號
公  訴  人  臺灣臺南地方檢察署檢察官
被      告  高秀月



選任辯護人  趙俊翔律師（法律扶助)
上列被告因詐欺等案件，經檢察官提起公訴（110年度偵字第237
16號），本院判決如下：
    主  文
丁○○無罪。
    理  由
一、公訴意旨略以：被告丁○○於民國110年8月間，基於參與犯罪組
    織之犯意，加入自稱「陳瑋翔」、「羅文賢」及其餘不詳成年
    人所組成之3人以上，以實施詐術為手段之具有持續性、牟利
    性之有結構性組織（下稱本件詐欺集團），並依「陳瑋翔」
    、「羅文賢」指示，將其設於第一商業銀行（下稱一銀）帳
    號00000000000號帳戶（下稱一銀A帳戶）、郵局帳號000000
    00000000號帳戶（下稱郵局帳戶，起訴書誤載帳號為000000
    00000000），提供予本件詐欺集團使用，並應允擔任提款車
    手，復與本件詐欺集團，基於3人以上共同詐欺取財，或3人
    以上共同冒用公務員名義詐欺取財，及一般洗錢之不確定犯
    意聯絡，由該詐欺集團成員為下列行為：
（一）於110年9月7日17時許，致電戊○○，佯稱係戊○○之姪子，
      因亟需用錢而欲借款云云，致戊○○陷於錯誤，於翌（8）
      日10時55分許，至板橋中正路郵局，臨櫃跨行匯款新臺幣
      （下同）36萬元至一銀A帳戶。
（二）於110年9月8日某時，以LINE通訊軟體（下稱LINE）致電乙○○，佯稱係乙○○之友人周文騫，因亟需用錢需借款15萬元
      ，致乙○○陷於錯誤，於同日11時17分許，至某遠東國際商
      業銀行，臨櫃跨行如數匯款至一銀A帳戶。
（三）於110年9月6日13時30分許，以LINE致電甲○○，佯稱係甲○○
      之友人沈明輝，因亟需用錢而欲借款云云，致甲○○陷於錯
      誤，於同年月8日11時18分許，至桃園市○○區○○路00號一
      銀桃園分行，臨櫃匯款3萬元至一銀A帳戶。
（四）於110年8月31日至同年9月1日間，先後假冒電信公司人員
      、警察、檢察官，致電己○○，佯稱因涉及洗錢，須將款項
      轉至指定帳戶云云，致己○○陷於錯誤，於同年9月8日10時
      54分許，在中華路郵局，臨櫃匯款27萬至郵局帳戶。
    被告復依「羅文賢」指示：㈠於110年9月8日11時37分至48分間
    ，在臺南市○○區○○○0段0號一銀大灣分行，自一銀A帳戶接續
    提領54萬元。㈡繼於同日13時57分許，在同區中山南路363號
    永康二王郵局，自郵局帳戶提領15萬元，另轉匯10萬元至其
    不知情之兒子連○Ｏ設於一銀帳號0000000000000號帳戶（下
    稱一銀B帳戶），復於同日14時28分至50分間，在同區忠孝
    路429巷15弄6號統一超商復康門市，接續提領8萬元，再將
    所剩之2萬元，轉入其設於一銀帳號00000000000號帳戶（下
    稱一銀C帳戶）後再行領出。㈢嗣於其後某時，在同區中山南
    路某薑母鴨店附近，將上開款項（計79萬元）轉交本件詐欺
    集團某成員，藉此製造金流斷點，隱匿詐欺犯罪所得之去向及
    所在。因認被告就被害人己○○部分，涉犯組織犯罪防制條例
    第3條第1項後段之參與犯罪組織罪嫌、刑法第339條第1項第1
    款、第2款之三人以上共同冒用公務員名義詐欺取財罪嫌、
    洗錢防制法第14條第1項之洗錢罪嫌；就被害人戊○○、乙○○
    、甲○○部分，均涉犯刑法第339條第1項第2款之三人以上共
    同詐欺取財罪嫌、洗錢防制法第14條第1項之洗錢罪嫌。
二、按犯罪事實應依證據認定之，無證據不得認定其犯罪事實；
    又不能證明被告犯罪者，應諭知無罪之判決，刑事訴訟法第
    154條第2項、第301條第1項分別定有明文。次按認定犯罪事
    實所憑之證據，雖不以直接證據為限，間接證據亦包括在內
    ，然而無論直接或間接證據，其為訴訟上之證明，須於通常
    一般之人均不致有所懷疑，而得確信其為真實之程度者，始
    得據為有罪之認定，倘其證明尚未達到此一程度，而有合理
    之懷疑存在時，即應為無罪之判決。
三、公訴意旨認被告涉犯上開罪嫌，係以：①被告於警詢及偵訊
    之供述；②證人戊○○、乙○○、甲○○、己○○於警詢之指訴；③戊○○提出之郵政跨行匯款申請書1份；④乙○○提出之匯款申請書
    、LINE對話截圖各1份；⑤甲○○提出之存款憑條存根聯1份；⑥
    己○○提出之郵政電傳送現申請書1份；⑦證人即一銀大灣分行
    櫃員謝ＯＯ於警詢之陳述；⑧一銀A帳戶、郵局帳戶、一銀B帳
    戶、一銀C帳戶之交易明細及被告提款之監視器畫面翻拍照
    片各1份等，為其論罪之依據。
四、訊據被告對於起訴事實所載其提供名下一銀A帳戶、郵局帳
    戶予「陳瑋翔」、「羅文賢」，嗣依指示提款及交款等事實
    ，固不爭執，惟否認涉犯參與犯罪組織、加重詐欺及洗錢等
    罪嫌，辯稱：我是為了要辦貸款而被騙提供帳戶及依指示提
    款，我不知道對方是詐欺集團等語。辯護人則抗辯：㈠依被
    告與「陳瑋翔」、「羅文賢」之LINE對話，對方表示能協助
    被告辦理貸款，先傳送貸款利率及分期金額表予被告，再傳
    送貸款申請表格給被告填寫，被告表示希望貸款20萬元，分
    7年償還，月繳2688元，對方同意，並就撥款帳戶、還款方
    式達成共識，可知被告係因貸款需求遭到對方詐騙而提供帳
    戶；㈡對方又以被告缺乏資力證明無法核貸，須製造資金進
    出以美化帳戶，表示能請公司財務安排資金匯入，是被告認
    知匯入資金並非其所有，係對方匯入製造資力證明所用，方
    依指示提領後交予指定收款之人，被告並無詐欺或洗錢之故
    意；㈢被告前於110年6月間曾以機車辦理貸款，當時也是收
    到協助貸款之簡訊，被告依指示填寫貸款申請資料、提供帳
    戶，過程中亦是透過電話及訊息往來，並未與業者碰面，最
    後亦順利核貸，故被告經由網路與「陳瑋翔」、「羅文賢」
    取得聯繫，與先前經驗並無差異，且現今實務上確實有協助
    他人貸款之業者，難認被告明知或可得而知「陳瑋翔」、「
    羅文賢」為詐欺集團；㈣被告為國中畢業，從事八大行業，
    因受新冠肺炎疫情影響，工作停擺，家中尚有2名未成年子
    女及母親需要撫養，名下除機車外無其他財產，亦無薪資轉
    帳紀錄，自無可能向金融機構申辦貸款，在走頭無路下以機
    車辦理貸款，然金額有限，因經濟困窘之巨大壓力，遭「陳
    瑋翔」、「羅文賢」所騙，被告亦為被害人；㈤被告依指示
    提款後，郵局帳戶尚剩餘2萬元，被告得知帳戶遭警示，隨
    即要求郵局將2萬元匯回己○○之帳戶，若被告有詐欺或洗錢
    故意，自當趕緊提領之，斷不會匯還被害人，由此可知被告
    並無犯罪故意等語。
五、經查：
（一）上開公訴意旨所指被害人戊○○、乙○○、甲○○、己○○受騙匯
      款至被告名下一銀A帳戶、郵局帳戶等情，業經證人戊○○
      、乙○○、甲○○、己○○於警詢證述明確（警卷第45-46、55-
      56、65-67、75-79頁），並有戊○○提出之郵政跨行匯款申
      請書、乙○○提出之匯款申請書及LINE對話截圖、甲○○提出
      之存款憑條存根聯、己○○提出之郵政電傳送現申請書、一
      銀A帳戶及郵局帳戶之交易明細各1份為憑（警卷第53、61
      -63、74、86、11、9頁），此部分事實，首堪認定。
（二）被告以LINE將所有之一銀A帳戶、郵局帳戶提供予「陳瑋
      翔」、「羅文賢」，嗣被害人戊○○等4人受騙匯款後，被
      告依「羅文賢」指示，於110年9月8日11時37分至48分，自
      一銀A帳戶接續提領54萬元，繼於同日13時57分，自郵局帳
      戶提領15萬元，另轉匯10萬元至其兒子名下之一銀B帳戶，
      再自一銀B帳戶陸續提領8萬元，並將所剩2萬元轉入其名
      下之一銀C帳戶後再行領出，其後，依指示前往某薑母鴨
      店附近，將上開款項共計79萬元交予不詳姓名男子等事實
      ，業據被告坦認不爭，並有被告與「陳瑋翔」及「羅文賢
      」之LINE對話紀錄、一銀A帳戶、郵局帳戶、一銀B帳戶、
      一銀C帳戶之交易明細、提款之監視器畫面翻拍照片、收
      款人照片各1份可稽（警卷第21-39、11、9、13-15、17、
      19-20、39頁）。
（三）觀之被告與「陳瑋翔」之LINE對話內容（警卷第21-33頁
      ），「陳瑋翔」於110年8月間以貸款為由聯繫被告，被告
      表示於6月間剛以機車增貸，已無擔保品可貸而拒絕，對
      方告以銀行信貸無須擔保，並傳送貸款20萬元，依分期年
      限長短之利率及每月還款金額表予被告，要求被告提供雙
      證件及存摺封面，嗣又要求被告填寫姓名、手機、住居地
      址、任職公司、親屬聯絡人等基本資料，被告如實填寫後
      ，對方表示經審核結果要以資金存入帳戶製作財力證明，
      被告回覆八大停業已久，身上並無資金，有意放棄申貸，
      對方則遊說已請公司副總幫忙，嗣介紹羅特助即「羅文賢
      」予被告，被告於同年9月8日以LINE與「羅文賢」聯繫後
      （警卷第34-39頁），依其要求拍照傳送一銀A帳戶、郵局
      帳戶之存摺封面，「羅文賢」隨後陸續表示公司財務安排
      匯款人戊○○、乙○○、己○○等人匯入資金，指示被告前往提
      領，待被告提領完畢，再指示被告前往某薑母鴨附近將款
      項交予前來收款之人。而被告與「羅文賢」聯繫期間，同
      時向「陳瑋翔」確認其要貸款20萬元，分7年償還，月繳2
      688元，「陳瑋翔」表示同意，並與被告確認核貸後撥款
      帳戶及扣繳方式，被告選擇以簡訊條碼方式至超商繳款（
      警卷第30-31頁）。
（四）由上開對話內容可知，被告因先前以機車擔保辦理貸款，
      本以為已無擔保品可資申貸，經「陳瑋翔」告知銀行信貸
      無須擔保，並傳送貸款分期表、申請資料表，告知得以製
      作財力證明方式協助申貸，復因被告自身並無資金，再介
      紹「羅文賢」將資金匯入被告提供之帳戶製作資力證明，
      足見「陳瑋翔」逐步取信被告，被告確實有意經由「陳瑋
      翔」所屬公司協助辦理貸款。嗣「羅文賢」以公司財務已
      安排資金匯入帳戶，指示被告前往提領並交予收款之人，
      被告於此期間復與「陳瑋翔」確認貸款金額、分期年限、
      月繳金額、撥款帳戶、月繳方式等細節，在在顯示被告實
      已受騙，誤以為可藉此取得20萬元貸款。
（五）被告前曾收到貸款簡訊，依簡訊所載，以LINE與「裕隆集
      團」聯繫後，以「機車分期專案」貸得20萬元，扣除代辦
      費及機車原貸款餘額後，於110年6月間順利取得13萬餘元
      ，有LINE對話紀錄、被告存摺內頁翻拍照片各1份在卷（
      院卷第89-108、109頁）。該機車貸款與本案相似之處在
      於，雙方先經由簡訊或網路取得聯繫，溝通過程均以LINE
      傳送文字或語音電話為之，被告與代辦業者未曾碰面，代
      辦業者均要求被告提供身分證明文件、存摺封面及相關財
      力證明，而被告為國中畢業，原從事八大行業，因受新冠
      肺炎疫情影響，久無收入，惟尚須撫養2名未成年子女（
      分別為101年、110年出生），有其提出之戶口名簿為憑（
      偵卷第39-41頁），是依據被告之教育程度、經濟困窘而
      急需借款、先前曾以LINE成功辦理機車借貸之經驗等個人
      情狀，以此角度加以判斷，辯護人抗辯被告係為辦理貸款
      而遭「陳瑋翔」、「羅文賢」詐騙，方提供帳戶資料及依
      指示提款，核屬有據。
（六）起訴意旨固臚列本件申貸過程與一般正常貸款相異之處，
      及被告於一銀大灣分行提款時，向行員謝淑如佯稱提款事
      由為貨款，且曾向「陳瑋翔」表示「羅特助叫我現在去第
      一銀行」、「應該不會有什麼問題吧…怎麼會匯那麼多」
      ，主張被告對於提供帳戶作為不法使用，應有所預見。惟
      ：現今詐騙手法五花八門，詐騙集團除騙取金錢外，亦常
      見騙取帳戶，甚至利用帳戶持有人領款，是判斷行為人有
      無不法預見而仍容任犯罪，應以行為人之角度加以檢視，
      本件被告學歷不高，因疫情久無收入，又有2名年幼子女
      需撫養，亟需借款紓困，且於本件案發前曾有相類之機車
      借貸經驗，其因而誤信「陳瑋翔」、「羅文賢」製作金流
      美化帳戶之說詞，實有可能，前已說明，不能僅以本件申
      貸過程有諸多破綻，忽略被告當時處境，苛責其何以未能
      識破「陳瑋翔」等人之詐騙手法。又被告主觀認知匯入其
      帳戶之資金係為製作虛偽財力證明，本具有以之欺罔銀行
      獲取信貸之目的，則其面對行員詢問資金用途，未能誠實
      以告，以貨款搪塞，尚無違常情。至被告雖向「陳瑋翔」
      表示「應該不會有什麼問題吧…怎麼會匯那麼多」，被告
      於偵查中供稱係因其帳戶從未有過這麼多錢，故覺得怪怪
      的等語（偵卷第29頁），然被告究係擔憂此種大筆匯款製
      作金流因不符其帳戶過往情形而難以取信銀行，抑或擔憂
      大額匯款可能涉嫌不法，因檢察官未為進一步探詢，故難
      以得知，基於嚴格證明法則，本院不能單憑此一對話，推
      論被告對於其提供之帳戶將淪為犯罪工具，已經有所預見
      。
（七）綜上，檢察官所舉之證據，尚不足證明被告於行為時，主
      觀上對於「陳瑋翔」、「羅文賢」之實際身分為詐欺集團
      成員一事已有所認識或可預見，難認被告具有參與犯罪組
      織、三人以上共同詐欺取財及洗錢之犯意，復查無其他積
      極證據，足使本院形成有罪之確信，本件即屬不能證明被
      告犯罪，參諸前揭說明，依法應諭知無罪之判決。　　　
六、退併辦部分：檢察官以110年度偵字第24034號就被害人甲○○
    部分，以110年度偵字第25224號就被害人戊○○、乙○○部分，
    以111年度偵字第3974號就被害人己○○部分，認與本案起訴
    之被害人相同，為同一案件，聲請併案審理，惟本案既已諭
    知無罪判決，上開併案部分，本院無從予以審理，應退由檢
    察官另為適當之處理。
據上論斷，依刑事訴訟法第301條第1項，判決如主文。　　
本案經檢察官粟威穆提起公訴，檢察官甲○○到庭執行職務。
中　　華　　民　　國　　111 　年　　4 　　月　　19　　日
　　　　　　　　　刑事第十一庭  審判長法　官　陳淑勤
　　　　　　　　　　　　　　　　　　　法　官　張郁昇
　　　　　　　　　　　　　　　　　　　法　官　周宛瑩
以上正本證明與原本無異。
如不服本判決應於收受本判後20日內向本院提出上訴書狀，並應
敘述具體理由。其未敘述上訴理由者，應於上訴期間屆滿後20日
內向本院補提理由書狀（均須按他造當事人之人數附繕本）「切
勿逕送上級法院」。
  　　　　　　　　　　　　　　　      書記官　李諾櫻
中　　華　　民　　國　　111 　年　　4 　　月　　19　　日